臺灣基隆地方法院民事判決　　　　　　　95年度勞訴字第20號
原　　　告　丁○
訴訟代理人　蔡文玲律師
被　　　告　阿樂哈股份有限公司
法定代理人　丙○○
訴訟代理人　謝協昌律師
複代理人　　林玠民律師
上列當事人間給付退休金事件，本院於96年5月2日言詞辯論終結
，判決如下：
    主  文
被告應給付原告新臺幣參拾參萬伍仟陸佰陸拾伍元及自民國九十
五年十一月七日起至清償日止，按年息百分之五計算之利息。
原告其餘之訴駁回。
訴訟費用由被告負擔二分之一，餘由原告負擔。
本判決原告勝訴部分，於原告以新臺幣壹拾壹萬貳仟元為被告供
擔保後，得假執行；但被告如於假執行程序實施前，以新臺幣參
拾參萬伍仟陸佰陸拾伍元為原告預供擔保，得免為假執行。
原告其餘假執行之聲請駁回。
    事實及理由
一、原告起訴主張：其受僱於被告公司擔任管理員一職，自民國
    （下同）79年8月1日起95年5月31日止，共計15年10個月，
    符合勞動基準法第53條第1項第1款自請退休之規定，爰於95
    年5月17日申請退休。蓋原告於94年至95年間於基隆市省立
    醫院開刀兩次，身體狀況無法負荷粗重工作，為避免影響公
    司運作而提出退休，並工作至95年5月31日。詎被告拒不給
    付退休金，本件爭議業經基隆市政府勞資爭議協調會協調不
    成立，爰依法提起本訴。按依勞動基準法第2條第4款規定，
    平均工資：謂計算事由發生之當日前六個月內所得工資總額
    除以該期間之總日數所得之金額。所謂工資，依同條第3款
    規定，工資：謂勞工因工作而獲得之報酬；包括工資、薪金
    及按計時、計日、計月、計件以現金或實物等方式給付之獎
    金、津貼及其他任何名義之經常性給與均屬之。原告受僱於
    被告公司擔任管理員一職，而原告薪資均為底薪新台幣（下
    同）2萬元加計津貼364元，詎自95年2月起被告逕自片面減
    薪為底薪18,000元，原告無法接受，爰依20,364元為原告之
    每月薪資，故原告之平均工資為20,140元。又原告工作年資
    應為15年又10個月，前15年以2個基數計算，未滿半年以半
    年計算，共計31個基數，故被告應給付原告退休金624,340
    元。並提出退休申請書、協調會議紀錄、95年1月至5月薪資
    條、行政院衛生署基隆診斷證明等（以上均為影本）為證。
    其訴之聲明為：被告應給付原告624,340元及自起訴狀繕本
    送達翌日起至清償日止，按年息百分之五計算之利息；並願
    供擔保請准宣告假執行。
二、被告抗辯：依勞動基準法第12條第4款勞工違反勞動契約或
    工作規則，情節重大者，雇主得不經預告終止契約。被告公
    司於95年5月間因原告嚴重違反勞動契約及工作規則情節重
    大，依上開規定，僱主得不經預告終止契約，然原告自知理
    虧，原無意見，豈後嗣後竟以提出退休以為反制，爰提出相
    關事證: (一)原告自95年初即怠忽職守，完全不執勤管理員一
    職之工作，常於工作時間內，躲在2樓會議室睡覺，經被告
    公司內部員工檢舉乙情，有被告證人黃蕙瑛於鈞院95年12月
    7 日言詞辯論庭之證言為證。(二)因原告所任職之工作乃夜間
    工作，白天本應休息，原告卻於白天販賣魷魚羹，導致晚間
    體力不足，常於2樓會議室睡覺，置份內事不顧，此以被證
    二之照片為證。(三)且被告公司規定，每晚原告應至各樓層設
    置的打卡鐘打卡4次，以使原告確實盡到巡邏、安全維護之
    責；未料，原告竟有長期未打卡之情事，足證原告怠忽職守
    之情況。此部份亦以被告證人魏素珍於鈞院95年12月7日言
    詞辯論庭之證言為證。(四)且依原告上、下班打卡紀錄，發現
    原告有長期遲到、早退之情事，高達數百分鐘，由此更證明
    原告已嚴重違反勞動契約及工作規則情節重大，故被告公司
    於95年5月間正式將原告解職。(五)又自95年2月起因被告公司
    經營不善，經雙方同意每月薪資減為18,000元，此為雙方協
    議之結果；且原告亦已領取3個月薪資，因此關於退休金基
    數之計算標準，既係以退休時之一個月薪資，自應以18,000
    元計算；而所謂每月薪津364元，蓋因被告公司雖偶有提供
    便當與原告，或偶有給予津貼，蓋此係偶然之給付，而非固
    定經常之給與，自非得記入退休金之計算標準。(六)又勞動基
    準法於73年7月31日公佈實施，然旅館業係於88年1月1日起
    方適用，故原告之退休金自當自該日起算至95年5月31日，
    共計7年又5個月，原告所得請求共15個基數，而非原告所稱
    之31個基數；是縱令原告請求有理由，亦僅在27萬元部分有
    理由等語。
三、依上述兩造所提攻擊防禦方法可知，兩造之爭執事項在於：
  (一)原告是否有被告所辯嚴重違反勞動契約或工作規則情事，而
    遭被告於95年5月間解僱乙情？
  (二)原告之平均工資為何？
  (三)觀光旅館業如何適用勞動基準法規定？原告退休金應如何計
    算？
四、得心證之理由：茲就兩造爭執事項逐一論述如下：
  (一)原告是否有被告所辯嚴重違反勞動契約或工作規則情事，而
    遭被告於95年5月間解僱乙情？
    1.按當事人主張有利於己之事實者，就其事實有舉證之責任
      ，但法律別有規定，或依其情形顯失公平者，不在此限，
      民事訴訟法第277條定有明文。此乃民事訴訟法之舉證責
      任分配之原則，依法律要件之特別要件說，主張權利發生
      者之原告，應就權利發生事實盡舉證責任，而被告則應就
      權利之消滅、排除、障礙事實盡舉證之責。
    2.經查，被告雖以原告於工作時間在2樓會議室睡覺，未盡
      其管理員職務；且原告應每日至各樓層打卡4次卻未執行
      等節，業經被告以原告違反勞動規則情節重大而解僱，原
      告自不得再向被告請求給付退休金等語置辯，並以其所聲
      請傳喚之證人即被告公司員工黃蕙瑛、魏素珍於本院95年
      12月7日言詞辯論期日之證言為證。惟上開證人黃蕙瑛、
      魏素珍等人之證言，不僅經原告予以否認，表示證人黃蕙
      瑛與其有工作怨隙存在，而證人魏素珍既擔任被告公司客
      房服務人員，須帶領客人及整理房間，如何能知道其有無
      打卡暨打卡次數？顯見上開二名證人之證言並不可採外，
      並另提出原任職被告公司之服務人員即證人乙○、甲○○
      於本院96年11月10日言詞辯論期日之證詞，證明並無被告
      所聲請傳喚證人黃蕙瑛、魏素珍所稱情事。以證人黃蕙瑛
      、魏素珍現仍任職於被告公司，其與被告公司之關係自較
      親密，其所為未經具結之證詞難免有偏頗被告之虞；且原
      告既服務於被告公司，依常情原告若有被告所辯嚴重怠忽
      職守之事由，被告在經公司職員反應或知悉後，應有相關
      懲處措施，要可提出具體事證以實其說，然被告對此有利
      於己之事證均無法提出，其空言原告有上開嚴重違反勞動
      契約或工作規則之權利障礙事由云云，揆諸前揭說明，自
      難為有利於被告之認定。
    3.次查，被告抗辯原告因白天擺攤販賣魷魚羹，導致晚間體
      力不足，常在2樓會議室睡覺乙節，固提出原告在攤位前
      販賣魷魚羹之照片乙幀為證，然此亦經原告予以否認，表
      示此係申請退休後幫其妻照顧攤位，並非在為被告公司工
      作期間等語，而被告復無法提出上開照片拍攝日期以實其
      說，亦難就此為有利於被告之認定。
    4.再查，依被證一被告所提原告上下班打卡表紀錄觀之，該
      打卡表上雖有曠職時數之記載，惟經與原告所提95年1月
      至5月之薪資條各項細目資料之記載相核，其薪資條上卻
      無相關遲到曠職之扣薪紀錄，雖被告抗辯原告之工作時間
      採每天作滿8小時彈性制且被告公司亦未就原告之曠職扣
      薪，故薪資單上無此記載云云。惟依一般經驗法則，公司
      行號對於員工怠忽職守之曠職行為，多會予以告誡、減薪
      之懲罰，蓋薪資既屬勞工負出勞力之對價，通常勞工事先
      因個人因素之請假多需扣薪，則比之情節更為嚴重之曠職
      卻反而無需扣薪，實有違常理，是被告上開所辯，要不足
      採。
    5.末查，被告辯稱因原告違反工作契約情節嚴重，已於5月
      間終止與原告僱傭關係乙節，除經原告否認外，依被告所
      提上開原告上下班之打卡表紀錄，原告打卡紀錄係直至5
      月31日；雖被告辯稱係原告於終止勞動契約後仍自行上班
      打卡，企圖造成契約尚未終了事實，且被告公司亦不支付
      原告薪資云云；惟果真如被告所言，其在95年5月間早與
      原告終止僱傭關係，自可在終止僱傭關係後將原告打卡表
      收走，拒絕原告再到公司上班，卻反而任由原告繼續上班
      並依規定請假，且亦支付原告95年5月份扣除病假3天之全
      月薪資17,433元？益徵被告上開所辯並不可採。
    6.綜上，被告對於原告未善盡職守嚴重違反勞動契約已於95
      年5月間由被告先予終止勞動契約之辯，既未能提出具體
      事證以實其說，且所言又多有與事實不符之處，揆諸前揭
      舉證責任分配之法則，難認被告之抗辯有理由。
  (二)原告之平均工資為何?
    1.勞工退休金之給與標準，按其工作年資，每滿一年給與兩
      個基數；但超過十五年之工作年資，每滿一年給與一個基
      數，最高總數以四十五個基數為限；未滿半年者以半年計
      ；滿半年者以一年計，勞動基準法第55條第1項第1款定有
      明文。又所謂工資，謂勞工因工作而獲得之報酬；包括工
      資、薪金及按計時、計日、計月、計件以現金或實物等方
      式給付之獎金、津貼及其他任何名義之經常性給與均屬之
      ；平均工資：謂計算事由發生之當日前六個月內所得工資
      總額除以該期間之總日數所得之金額；同法第2條第3、4
      款亦定有明文。
    2.基此，勞動基準法第2條第3款之工資定義重點應在該款前
      段所敘「勞工因工作而獲得之報酬」，至於該款後段「包
      括」以下文字係例舉屬於工資之各項給與，規定包括「工
      資、薪金」、「按計時……獎金、津貼」或「其他任何名
      義之經常性給與」均屬之，但非謂「工資、薪金」、「按
      計時……獎金、津貼」必須符合「經常性給與」要件始屬
      工資，而應視其是否為勞工因工作而獲得之報酬而定。又
      該款末句「其他任何名義之經常性給與」一詞，法令雖無
      明文解釋，但應指非臨時起意且非與工作無關之給與而言
      ，其立法原旨在於防止雇主對勞工因工作而獲得之報酬不
      以工資之名而改用其他名義，故特於該法明定應屬工資，
      以資保護，此亦有行政院勞工委員會85年2月10日台85勞
      動二字第103252號函可供參照。
    3.又勞動基準法施行細則第2條、第10條關於平均工資之計
      算及工資中非經常性給予項目中，均未將勞工定期固定支
      領之伙 (膳)食津貼排除於工資之外，故事業單位每月按
      實際到職人數，核發伙 (膳)食津貼，或將伙 (膳)食津貼
      交由伙食團辦理者，以其具有對每一在職從事工作之勞工
      給予工作報酬之意思，應視為勞工提供勞務所取得之經常
      性給予，於計算平均工資時，自應將其列入一併計算，不
      因給付方式不同而影響其性質，有行政院勞工委員會76年
      10 月16日台76勞動字第3932號函參照。
    4.經查，原告主張其薪資均為底薪2萬元加計津貼364元，係
      被告自95年2月起片面將原告底薪減為18,000元乙情，固
      經被告以此業經原告同意共體時艱而減薪，非被告片面所
      為，且原告之後亦逐月支領每月18,000元底薪之薪資等詞
      置辯。惟被告上開所辯，並未提出具體事證證明，且依一
      般公司經營常理，若公司因經營不善需員工配合調整薪資
      ，必是全面性的調整，以公告說明緣由，在取得員工同意
      後，適度地調整員工薪資，為求慎重，更需留有員工同意
      減薪之書面文件，避免日後爭議，蓋勞工薪資之多寡涉及
      將來退休金請求之數額，焉能不慎？況勞方相對於資方係
      屬於經濟上弱勢者，為能領取每月之薪資，又如何能因被
      告公司之片面減薪而即拒絕領取該月份之薪資？是被告僅
      以原告已領取減薪後之薪資乙節為辯，尚無可採，堪認原
      告上開每月底薪為2萬元之主張為可採。
    5.至於原告主張其每月津貼364元部分，除被告於答辯一狀
      抗辯其為被告公司偶有提供便當與原告，或偶有給予津貼
      ，復於96年5月2日言詞辯論期日則改稱其為原告之服務收
      入如小費之額外零星之收入，數額不定，非屬固定經常性
      之給與，自不得記入退休金之計算標準云云，其陳述前後
      不一，已有可疑外；原告薪資條上所載之津貼，雖每月金
      額略有不同，卻實為原告每月自被告公司所獲得之收入，
      參照上開行政院二則函示意旨，上開津貼當屬原告工作報
      酬之對價，不論是否為經常性之給與，並不因其給付之方
      式、名目之不同而異其性質，故應於計算原告之平均工資
      時加與計算，方符合勞動準法相關規定之立法意旨。故本
      件原告之平均工資，以事由發生之當日前六個月內所得工
      資總額除以該期間之總日數所得之金額計算，則自94年12
      月至95年5月共計182個天數，而原告94年12月工資為2萬
      元（未見原告提出該月之津貼證明，而被告並不爭執該月
      之底薪為2萬元）、95年1月工資為20,364元（本薪2萬元
      ＋服務收入364元）、95年2月工資為20,414元（本薪2萬
      元＋服務收入414元）、95年3月工資為19,300元（本薪2
      萬元＋服務收入243元－早退扣薪363元－病假2天580元）
      、95年4月工資為20,274元（本薪2萬元＋服務收入274元
      ）、95年5月工資為19,433元（本薪2萬元＋服務收入333
      元－病假3天900元），合計原告於事由發生之當日前六個
      月內所得工資總額為119,785元（20,000元＋20,364元＋
      20,414元＋19,300元＋20,274元＋19,433元＝119,785元
      ）。故原告平均工資為19,745元（119,785÷182×30＝
      19,745元，元以下四捨五入）。
  (三)觀光旅館業如何適用勞動基準法規定？原告退休金應如何計
    算？
    1.按勞動基準法第84條之2規定，勞工工作年資自受雇之日
      起算，適用本法前之工作年資，其資遣費及退休金給與標
      準，依其當時應適用之法令規定計算；當時無法令可資適
      用者，依各該事業單位自訂之規定或勞雇雙方之協商計算
      之。而觀光旅館業，依行政院勞工委員會86年9月1日台（
      86）勞動一字第037287號公告，係指定自87年3月1日起適
      用勞動基準法，於適用本法前之工作年資，其資遣費及退
      休金，依各該事業單位自訂之規則，或勞僱雙方之協議計
      算之。
    2.查原告雖自79年8月1日起受僱於被告公司擔任管理員至95
      年5月31日止，惟被告公司於87年前並無退休金之規定，
      且原、被告雙方對此亦未有所約定，則原告退休金之計算
      期間，依上開行政院勞工委員會之公告，應自87年3月1日
      起算至95年5月31日，合計原告退休金年資應為8年又3個
      月，以每年2個基數計算，未滿半年以半年計算，原告所
      得請求共17個基數，則原告可得請求之退休金為335,665
      元（19,745×17＝335,665）。
五、從而，原告請求被告給付退休金335,665元及自起訴狀繕本
    送達翌日即95年11月7日起至清償日止，按年息百分之五計
    算之利息，為有理由，應予准許；逾此數額之請求，尚屬乏
    據，應予駁回。
六、本判決原告勝訴部分，兩造均陳明願供擔保請准為假執行及
    免為假執行，爰分別酌定相當之擔保金額准許之；至原告敗
    訴部分，其假執行之聲請已失所附麗，應予駁回。
七、據上論結：本件原告之訴為一部有理由，一部無理由，依民
    事訴訟法第79條、第390條第2項、第392條，判決如主文。
中　　華　　民　　國　　96　　年　　5 　　月　　16　　日
　　              民事庭法　官　林玉珮
以上正本係照原本作成。
對於本件判決如有不服，應於收受送達後20日內向本院提出上訴
書狀，敘述上訴之理由，上訴於臺灣高等法院。
中　　華　　民　　國　　96　　年　　5 　　月　　17　　日
                        書記官　洪福基
